【裁判字號】    95,台上,660
【裁判日期】    950209
【裁判案由】    傷害致人於死
【裁判全文】
最高法院刑事判決              九十五年度台上字第六六０號
    上訴人  台灣高等法院花蓮分院檢察署檢察官
    被  告  甲○○
                    163號
上列上訴人因被告傷害致人於死案件，不服台灣高等法院花蓮分
院中華民國九十二年三月二十日第二審更審判決（九十二年度上
更(一)字第一四號，起訴案號：台灣花蓮地方法院檢察署八十八年
度偵字第三三五二號），提起上訴，本院判決如下：
    主  文
原判決撤銷，發回台灣高等法院花蓮分院。
    理  由
本件原判決認定：被告甲○○曾於民國八十二年間因違反麻醉藥
品管理條例，先後經法院判處有期徒刑七月、二年六月確定，嗣
獲准假釋出獄，於八十六年一月二十五日假釋期滿執行完畢。其
又於八十八年九月五日凌晨三時許駕駛向上欣小客車租賃有限公
司（下稱上欣公司）租得之車號ＦＦ－六四九０號自小客車，搭
載朱上元、丘康富、徐秀珍（均經判刑確定），沿花蓮縣台九線
公路自萬榮往花蓮（由南往北）方向行駛，適被害人黃信榮駕駛
車號Ｄ七－０一一八號自小客車，搭載黃信華、朱見龍、張照宗
、范祥雲、江約亞等人，亦沿花蓮縣台九線公路同向行駛，途中
因超車問題，致被告心生不滿，竟在花蓮縣鳳林鎮○○路○段二
二五號前，將黃信榮所駕駛之自小客車攔下，被告、朱上元、丘
康富三人先下車挑釁，雙方言語衝突後，被告、朱上元、丘康富
、徐秀珍四人竟基於共同傷害黃信榮、黃信華、朱見龍、張照宗
、范祥雲、江約亞等人（下稱黃信榮等人）之故意，由被告持路
邊鐵條，朱上元持車內上欣公司所有拐杖鎖一把、路邊堆置之空
酒瓶，徐秀珍持空酒瓶等物，丘康富徒手，共同揮打、丟擲黃信
榮等人。毆打中朱上元見丘康富被黃信榮毆打倒地，竟手持原由
徐秀珍持有之酒瓶先敲擊黃信榮頭部，再對黃信榮右側大腿上方
猛力刺擊，隨後被告並駕車衝撞對方，但未撞及，始駕車搭載朱
上元、丘康富、徐秀珍離去。黃信榮因而受有右大腿穿刺傷併股
靜脈斷裂、右手掌及頭後枕部小穿刺傷等傷害，經送醫急救，仍
因心肺衰竭死亡；另范祥雲臉部及朱見龍胸前、臉部均受有瘀傷
之傷害（范祥雲、朱見龍受傷部分均未據告訴）。嗣為警循線查
獲，扣得上開拐杖鎖一把等物等情。因而撤銷第一審關於被告部
分之不當科刑判決，變更起訴法條，改判論處被告共同傷害人之
身體（累犯）罪刑，固非無見。
惟查：(一)、加重結果犯，以行為人對於加重結果之發生有預見之
可能，能預見而不預見者為要件，而刑法第二百七十七條第二項
前段之傷害致人於死罪，係對於犯普通傷害罪致發生死亡結果所
規定之加重結果犯，依同法第十七條規定，以客觀上行為人能預
見其死亡結果之發生為要件。從而，共同正犯中之一人所引起之
加重結果，其他之人應否同負加重結果之全部刑責，端視其就此
加重結果之發生，於客觀情形能否預見。依卷內資料所載，被告
已坦承其於案發時係持鐵條，而同案被告朱上元於警詢或偵審中
亦供陳：「……當時甲○○駕車繞到對方車前攔下，由羅先下車
與對方發生鬥毆，後來我與丘康富、徐秀珍即下車前往支援，雙
方發生打群架事件」、「我只有在路旁的住家拿了二支酒瓶丟擲
對方」、「丘康富、甲○○、徐秀珍都有參與鬥毆……甲○○是
持乙根鐵條，徐秀珍手持二支酒瓶」、「（到底有拿酒瓶？）有
。在路邊撿取丟他們」、「……徐秀珍拿酒瓶給我的時候，我就
往對方丟了……當時我和甲○○在與對方對峙」（見花蓮縣警察
局鳳林分局刑案偵查卷第十一頁正、反面；偵查卷第二十七頁反
面；第一審卷第一宗第二八四頁），同案被告徐秀珍又供稱：「
我當時手上是有二個空酒瓶，我是預備要反擊……」、「我在現
場幫忙甲○○等人推開對方人員」、「（鬥毆時你持何兇器？）
酒瓶二只」、「（朱上元拿走你手上之酒瓶後，是否就去和對方
打起來？）是」（見同上警卷第十七頁、第十八頁反面、第十九
頁），同案被告丘康富並陳稱：「……途中就見甲○○駕車與一
部自小客車……飆車，然後甲○○突然超車將該車攔截停下，甲
○○就下車與對方約六、七人理論，接著就打起架來，我和朱上
元及徐秀珍也都上前幫忙，但一下子我就被人踢下田園裏，就被
死者黃信榮追著打……」（見同上警卷第十四頁）各云云；另證
人黃信華亦證陳：「……看到哥哥黃信榮與一位身高一百七十公
分微胖之人在路邊田裏，在談話，另外二不詳的人正與朱見龍、
范祥雲、張照宗等人互相對立，那時只有看到拿鐵條及酒瓶之人
，一直往朱見龍他們三人揮及打和丟……」、「當時……我看到
二男一女在道路上拿酒瓶、鐵條開始丟，然後另外有看一眼，看
到我哥哥和對方其中一人在田裡一對一在談判事情，當時我要去
攔拿鐵條的人，拿酒瓶的人拿酒瓶往我們的人丟擲……」（見同
上警卷第二十一頁；第一審卷第一宗第一０四頁），證人張照宗
並證述：「對方車子就停在我們前面，後來黃信榮下車與他們談
……他們講不到幾句，就開始打，後來對方的工具全都被我們搶
過來，剛好對面有商店，對方就拿鐵條甩我們、用酒瓶丟我們，
酒瓶至少二個以上，當時一個男生在丟酒瓶，一個男生拿鐵條，
女生也去拿酒瓶，另外一個男的應該和黃信榮在拉拉扯扯……」
（見第一審卷第一宗第一０六頁）各等語，倘被告、前開同案被
告及證人之陳證無訛，由其等陳證之內容可知，被告於朱上元、
徐秀珍持酒瓶與黃信榮等人對峙或打架時應係在旁並參與，則其
對朱上元、徐秀珍持酒瓶敲擊、丟擲黃信榮等人乙情，能否諉為
不知？而酒瓶依卷附照片（見同上警卷第七十頁）所示，係玻璃
製品，質地尖硬，若將之敲破，其形狀則甚為銳利，苟持之敲打
、刺擊人之頭、頸、胸、腹及血管彙集處等重要部位，均足以致
人於死，此為公眾所周知之事實，茲原判決既亦認定被告對黃信
榮被毆致傷部分，亦應負共同責任，則其對朱上元之持酒瓶或破
酒瓶敲打、刺擊黃信榮等人，可能發生死亡之結果，在客觀上能
否謂不能預見？即頗值研酌，實情為何？為明真相，並維公平正
義，自應詳予查明。原審就上揭疑義未根究明白，並於判決理由
為必要之敘述，遽行判決，自嫌速斷。(二)、有罪之判決書，應將
法院依職權認定與論罪科刑有關之事實，詳實記載，然後逐一說
明其憑以認定之證據及理由，使事實與理由兩相一致，始稱適法
；倘理由已加說明，而事實無此記載，則理由失其依據，足以構
成撤銷之原因。原判決理由已說明黃信榮致命傷雖係同案被告朱
上元以敲碎空酒瓶行刺所致，惟觀卷附驗斷書所載，黃信榮另受
有額部左側乙處縫合痕、口唇部腫脹外翻、下唇部乙處瘀血痕、
左右腹側部各有一處廣泛性瘀血痕、右鎖骨部乙處瘀血痕等傷害
，且黃信榮之配偶周莉梅於警詢時已對傷害部分提出告訴，乃變
更起訴法條（公訴意旨認被告係涉有刑法第二百七十七條第二項
前段之傷害致人於死罪嫌），改判論處被告共犯刑法第二百七十
七條第一項之傷害罪（見原判決第十二頁第十四行至第十三頁第
十三行），但事實欄對黃信榮於遭被告等人毆打後另受有前開理
由所敘述之傷害，卻未予記載，其理由之說明自失其依據，難認
為適法。以上，或係檢察官上訴意旨所指摘，或為本院得依職權
調查之事項，應認原判決仍有撤銷發回更審之原因。
據上論結，應依刑事訴訟法第三百九十七條、第四百零一條，判
決如主文。
中    華    民    國  九十五  年    二    月    九    日
                      最高法院刑事第十一庭
                          審判長法官  謝  俊  雄
                                法官  陳  世  雄
                                法官  魏  新  和
                                法官  吳  信  銘
                                法官  洪  文  章
      本件正本證明與原本無異
                                      書  記  官
中    華    民    國  九十五  年    二    月   十四   日
                                                  Ａ


司法院資訊處製作；財團法人民間司法改革基金會備份。
